臺灣高雄地方法院民事判決　　　　　　　 99年度訴字第110號
原　　　告　陳曾春蘭
訴訟代理人　陳文元
訴訟代理人　陳文正
被　　　告　陳茂坤
訴訟代理人　程高雄律師
複代理人　　曾清山律師
被　　　告　吳佳珍
當事人間請求侵權行為損害賠償事件，本院民國100 年1 月31日
言詞辯論終結，判決如下：
  主      文
被告陳茂坤應給付原告新台幣陸拾萬零佰玖拾元及自民國
九十八年六月十九日起至清償日止，按週年利率百分之五計算之
利息。
原告其餘之訴駁回。
訴訟費用由被告負擔五分之一，餘由原告負擔。
本判決第一項於原告以新台幣貳拾壹萬元供擔保後，得假執行；
但被告陳茂坤如以新台幣陸拾萬零佰玖拾元為原告預供擔
保後，得免為假執行。
原告其餘假執行之聲請駁回。
  事實與理由
一、原告主張：被告陳茂坤於民國96年12月31日下午4 時20分許
    ，駕駛車牌號碼VD-2665 號自小客車（下稱甲車），沿高雄
    縣美濃鎮○○路○段915 號房屋東側之無名巷，由南往北方
    向行駛，行經前開無名巷與中興路之無號誌交岔路口（下稱
    系爭路口）時，欲左轉至中興路，本應注意汽車行駛至無號
    誌交岔路口，支線道車應暫停讓幹線道車先行，且轉彎車應
    讓直行車先行，竟疏未注意即貿然駛入系爭路口，適伊騎乘
    車牌號碼606-CEV 號重型機車（下稱乙車），沿中興路由西
    往東方向慢車道直行而行經中興路915 號屋前之際，因陳茂
    坤所駕駛之甲車占用慢車道，伊為閃避甲車，不得不偏左行
    駛，適被告吳佳珍駕駛車牌號碼E8-5907 號自小客車（下稱
    丙車），亦沿中興路同向行駛於伊後方，疏未注意車前狀況
    及保持安全車距，致伊為閃避甲車而偏左行駛時，遭丙車自
    後擦撞，伊因而人車倒地，受有頭部外傷併顱內出血、頭部
    外傷致兩眼左側上方四分之一之視野缺損，及頭部外傷術後
    併顱骨缺損等傷害，被告2 人上開行為，顯已共同侵害伊之
    權利，伊並因此支出醫療費用新台幣（下同）161,957 元、
    看護費用60,000元、加護病房等候室費用950 元、機車修復
    費用4,050 元，並因此有4 年不能工作而損失960,000 元，
    再伊因本件事故所受之傷害，內心受有極大痛苦，爰請求精
    神慰藉金1,000,000 元，爰本於共同侵權行為之法律關係，
    提起本訴。並聲明請求：(一)被告應連帶給付原告2,186,957
    元及自起訴狀繕本送達翌日起至清償日止，按年息5%計算之
    利息。(二)願供擔保為假執行宣告之判決。
二、被告陳茂坤係以：伊於系爭路口停車時車頭之位置，並未超
    出中興路路邊之白線，是伊並未占用原告行駛之慢車道，自
    無妨害原告行駛之可能，伊就本件車禍事故並無過失，自無
    庸負賠償責任，又縱伊需負賠償責任，就看護費用部分原告
    並未實際僱請專職看護，而係以親友代勞，自不得以義大醫
    院之看護收費標準核算，再原告尚未提出工作或薪資證明，
    請求之精神慰藉金亦過高等語；被告吳佳珍係以：伊就系爭
    車禍事故之發生並無過失，其餘答辯與被告陳茂坤相同等語
    ，資為抗辯。並均聲明：原告之訴及假執行之聲請均駁回，
    如受不利判決，願供擔保請准免為假執行。
三、兩造不爭執事項：
  (一)被告陳茂坤於96年12月31日下午4 時20分許，駕駛甲車沿高
    雄縣美濃鎮○○路○段915 號房屋東側之無名巷，由南往北
    方向行駛，行經前開無名巷與中興路之無號誌交岔路口時，
    本欲自該巷左轉至中興路。
  (二)原告於上開時、地，亦騎乘乙車沿中興路由西往東方向慢車
    道直行至中興路915 號屋前時，因與被告吳佳珍駕駛之丙車
    擦撞而人車倒地，受有頭部外傷併顱內出血、頭部外傷致兩
    眼左側上方四分之一之視野缺損，及頭部外傷術後併顱骨缺
    損等傷害。
四、本件之爭點：
  (一)被告就本件車禍事故之發生，有無過失？
  (二)原告得請求被告賠償之金額為若干？
  (三)原告就本件車禍事故之發生是否與有過失？
五、被告陳茂坤就本件車禍事故之發生有無過失
（一）、附帶民事訴訟之判決，應以刑事訴訟判決所認定之事實
        為據，刑事訴訟法第500 條前段定有明文。本件被告陳
        茂坤考領有合格駕駛執照，於96年12月31日16時20分許
        ，駕駛車牌號碼VD-2665 號自用小客貨車，沿高雄縣美
        濃鎮○○路○段（雙向各2 線道，合計4 線道，下稱中
        興路）915 號房屋東側之無名巷（下稱前開無名巷，僅
        有1 線道，相較於中興路係屬支線道）由南往北方向行
        駛，行經前開無名巷與中興路交岔路口（無號誌）欲左
        轉至中興路由東往西方向車道時，本應注意汽車行駛至
        無號誌交岔路口之際，支線道車應暫停讓幹線道車先行
        ，且轉彎車應讓直行車先行，而依當時天候晴、日間自
        然光線、柏油路面乾燥無缺陷，並無不能注意之情事，
        竟疏於注意，貿然駛入前開路口，且車頭部位並已逾越
        中興路915 號屋前路肩處所設置招牌（下稱前開招牌，
        係以與中興路車道行向直交之方式擺放）之北端延伸線
        ，適有原告騎乘車牌號碼606-CEV 號重型機車，沿中興
        路由西往東方向慢車道直行，並於行經中興路915 號屋
        前之際，因未預期甲車竟會突然自前開招牌後方駛出，
        為避免乙、甲車碰撞，不得已乃緊急左閃駛入快車道，
        乙車左把手部位，因而與由被告吳佳珍所駕駛，適沿中
        興路由西往東方向快車道直行之車牌號碼E8-5 907號自
        用小客車（下稱丙車）右後照鏡等部位發生擦撞，原告
        所騎乘之乙車遂失控擦撞地面後倒地，而因此受有頭部
        外傷併顱內出血、頭部外傷致兩眼左側上方四分之一之
        視野缺損，及頭部外傷術後併顱骨缺損等傷害，而遭檢
        察官起訴，經本院刑事庭以98年度交易字第27號認定觸
        犯過失傷害罪而判處有期徒刑四月，如易科罰金以新台
        幣1000元折算一日，經被告不服提起上訴，經高等法院
        高雄分院以98年度交上易字第105 號判決駁回上訴而確
        定，此有本院刑事卷宗和高等法院高雄分院刑事判決書
        在卷可稽，乃屬明確。
（二）、被告雖辯稱其行駛至無名巷巷口時車輛係處於停止狀態
        ，並未超越機車道，且原告係過了該無名巷才發生車禍
        與被告無關等語。然查：
     1、本件車禍據現場目擊證人劉穎傑在檢察官訊問時證稱：
        「一位阿婆騎機車，她在機車道上，快車道上另有一台
        汽車，在巷子有一台廂型車開出來，因為路邊有廣告看
        板，所以該車有開出來一點，那個阿婆嚇到後，重心不
        穩就撞到旁邊的車子倒地。」，「他的車頭有超過廣告
        看板，但超出多少距離我不清楚。」（偵查卷第20頁）
        。「是機車經過巷子時，廂型車剛好開出來，然後機車
        閃他就與旁邊的車子擦撞，機車就開始搖晃後倒地。」
        （偵查卷28號）。其在刑事庭審理時仍證稱：「我看到
        機車時，它剛好已經接近到汽車的車頭，然後不穩就擦
        撞到旁邊了，它不穩偏到快車道，擦撞到快車道的車子
        。」，「那台機車倒了之後那台藍色汽車就左轉過來對
        向。」，「我有看到機車要閃那部藍色車子…」，「我
        可以看到他們的車子。」「我看得到車頭，不會被招牌
        檔到」（見本院98年度交易字第27號卷第40頁背面，41
        、42頁）。
     2、本件目擊證人劉穎傑事發時剛好在現場道路對面，而且
        是一個16歲左右之青年，而其與兩造間並無任何關係，
        且事發時被告即離開現場是經過警方人員到現場附近訪
        查時才尋得證人，而其在檢察官與刑事審判時均結證明
        確，其若非親眼目睹，將無法證述如此詳細。而經本院
        再到現場履勘之結果，當時被告是要向左轉無名巷口（
        如現場照片）所示得招牌是立在巷口左側，其要左轉必
        須越過招牌，若非原告所駕駛小貨車之車頭自無名巷口
        越過招牌欲進入慢車道左轉，原行駛於慢車道之原告何
        以要突然要往左閃避？此與證人所證述被告車輛車頭有
        超出廣告看板：我看到機車時，它剛好已經接近到汽車
        的車頭，經核相符。
     3、證人即被告的太太傅文秀雖證稱當時伊在小貨車上有停
        在巷口，有看到一輛黑色轎車很快開過去，然後原告的
        機車騎過去，後來吳佳珍的車子開很快過去才撞到原告
        ，惟此和被告陳茂坤所證稱，我只有被招牌擋到，我有
        叫我太太下去幫我看，原告被撞的時候我的車還是停在
        那邊我不知道原告被撞，也沒看到如何被撞。（見本院
        勘驗時訊問筆錄）。被告和太太二人都在車上，所述在
        巷口是否停車及有無下車查看之情形竟有出入，況當時
        車禍就發生在巷口眼前，被告竟稱沒有看到，而證人傅
        文秀卻看到不一樣的情形，被告與證人所述顯係避重就
        輕意圖卸責而相互回護之詞，不足採信。另刑事庭審理
        時之證人張掙揮雖到庭證稱，伊從房子聽到有人喊車禍
        出來查看時就看到被告的車子停在巷口處，但證人並沒
        有看到車禍發生的情形，其聽到有人喊車禍再出來查看
        ，已經和車禍發生相隔一段時間，並不能確定是第一手
        的現場，況當時被告的太太還有下車，證人還問被告太
        太有沒有與阿婆擦撞到（見刑事審理卷第45頁），若非
        因被告駕車致原告受傷，被告之太太又何須下車查看？
        再徵諸原告陳稱：我騎在外側車道的中間，陳茂坤慢慢
        的要轉彎我才閃他騎到快車道去，……如果他的車子是
        停在巷口的話，我就不會閃他的車而偏到快車道去，這
        是自然的反應，再證諸目擊證人劉穎傑的證詞，被告的
        小貨車超過招牌有要左轉，機車要閃小貨車而重心不穩
        擦撞到旁邊的車子等語相符。本件被告確有於巷口要左
        轉進入主要幹道車道時，未注意來車，突然車頭駛出路
        口，致正常行駛的原告，為閃避而與吳佳珍所駕駛之車
        輛擦撞受傷之事實，乃可認定。
（三）、按汽車行至無號誌之交岔路口，支線道車應暫停讓幹線
        道車先行，轉彎車應暫停讓直行車先行，道路交通安全
        規則第10 2條第1 項第2 款定有明文。而依卷附道路交
        通事故調查報告表（一）（警卷第16頁）所載，本案車
        禍事故發生當時天候晴、日間自然光線、柏油路面乾燥
        無缺陷，並無不能注意之情事，被告竟疏未注意前開規
        定，貿然將甲車駛入前開路口，且車頭部位並已逾越前
        開招牌北端延伸線，導致本案車禍事故之發生，被告駕
        車行為自顯具疏未依規定停讓幹線道直行車先行之過失
        。
（四）、原告因乙、丙車之擦撞事故，受有頭部外傷併顱內出血
        、頭部外傷致兩眼左側上方四之一之視野缺損，及頭部
        外傷術後併顱骨缺損等傷害，而乙、丙車之所以發生擦
        撞，又係導因於被告行經前開路口未依規定停讓幹線道
        直行車先行之駕車過失，俱如前述，則被告之過失駕車
        行為與告訴人之受傷結果間，具有相當因果關係，即堪
        認定。
六、被告吳佳珍就本件車禍事故之發生有無過失
（一）、被告吳佳珍駕駛自小客車沿高雄縣美濃鎮○○路○段由
        西往東方向行駛，行經該路段915 號時，適有原告騎乘
        重型機車沿同路段同方向行駛，被告車輛為係左方車，
        原告騎乘機車行駛於慢車道，因陳茂坤所駕駛之自小客
        貨車自該路段之無名巷口駛出，佔據機車慢車道，為閃
        避該車，遂由慢車道偏左駛入左側車道，致被告反應不
        及，致其所駕駛之自小客車右側車身與原告所駕駛之機
        車右側手把擦撞，人車倒地，因而受有上開頭部外傷併
        顱內出血、高血壓、頭部外傷兩引左側上方四分之一之
        視野缺損、及術後並顱骨缺損之傷害等情，有高雄縣警
        察局旗山分局交通事故現場圖、道路交通事故調查報告
        (一)(二)、交通事故談話紀錄表各1 紙、現場照片8 幀、財
        團法人義大醫院3 紙及衛生署旗山醫院診斷證明書1 紙
        等附卷可佐，上開事實堪信為真。
（二）、依前開道路交通事故現場圖（警卷第15頁）所顯示：乙
        車刮地痕乃分布在中興路由西往東方向快車道，且該刮
        地痕之起始、末端位置，距離劃分快、慢車道之車道線
        ，分別為0.7 、0.4 公尺寬一情，足認乙、丙車之擦撞
        位置，乃在中興路由西往東方向快車道處。原告陳曾春
        蘭（原審三卷第38、39頁反面）、及證人劉傑穎（原審
        三卷第42頁）俱一致證稱：乙車左偏（左閃）後即呈現
        不穩狀態而與丙車發生擦撞等語；乙、丙車原分別行駛
        在中興路由西往東方向慢、快車道各情，則乙車應係突
        然自慢車道左偏駛入快車道，致與丙車發生擦撞甚明。
        又乙車之刮地痕起點，係在距無名巷巷口東向6.1 公尺
        之快車道上，此乃因乙車及丙車均在行駛中，且乙車因
        突遇上開偶發狀況，瞬間為閃避甲車而突然偏向左側所
        致，否則豈有行駛於慢車道之機車會突然於快車道發生
        刮地痕。
（三）、本件原告之受傷乃導因於被告陳茂坤前揭自無名巷口突
        然駛出之行為已如前述。被告吳佳珍所駕駛自小客車依
        規定遵守交通規則行車時，自得信賴他人亦能遵守交通
        規則，對於原告駕駛車輛為閃避他人而突然左偏之行為
        ，並無預防之義務，況依當時之情形，亦無法期待被告
        做出適當之反應以避免事故之發生，難認被告有任何過
        失情事。
七、按損害之發生或擴大，被害人與有過失者，法院得減輕賠償
    金額，或免除之，為民法第217 條第1 項所明定。查原告於
    事故發生時是否有配戴安全帽，道路交通事故調查表勾選為
    不明，有該調查表附卷可稽，但觀諸原告所受之傷害為頭部
    外傷併顱內出血、頭部外傷致兩眼左側上方四分之一之視野
    缺損，及頭部外傷術後併顱骨缺損等傷害，足見原告若有配
    戴安全帽當不致於頭部受有如此嚴重之傷害，顯見原告未配
    戴安全帽就此車禍之發生與有過失，應堪認定。又就過失比
    例部分，本院審酌認被告陳茂坤駕駛小客車於巷口進入幹道
    未注意來往車輛致原告為閃避被告，而突然左偏快車道與他
    人高速行駛之汽車擦撞受傷，被告陳茂坤之行為為原告受傷
    之主要原因，原告未配戴安全帽為損害擴大之次要原因是本
    院認系爭車禍事故，應由被告負擔百分之七十，原告應負擔
    百分之三十之責任，始符公平。
八、按因故意或過失，不法侵害他人之權利者，負損害賠償責任
    ；不法傷害他人之身體或健康者，對於被害人因此喪失或減
    少勞動能力，或增加生活上需要時，應負損害賠償責任；不
    法侵害他人之身體、健康、名譽、自由、信用、隱私、貞操
    ，或不法侵害其他人格法益而情節重大者，被害人雖非財產
    上之損害，亦得請求賠償相當之金額，民法民法第184 條第
    1 項前段、第193 條第1 項、第195 條分別定有明文。原告
    因系爭車禍所受之損害，自得依前揭法條請求被告賠償，其
    所得請求之金額，分項說明如下：
      1、醫療費用部分：
         原告因系爭車禍支出醫療費用為門診自付額4510元、
         急診自付額300 元、住院自付額148235元，合計
         153045元，為兩造所不爭執，並有財團法人義大醫院
         收據19張附卷可按（見本院卷第39頁至第61頁），是
         原告受有上開醫療費損害，自堪認定。
      2、看護費用部分：
         依義大醫院函表示住院期間與出院後一個月內需人照
         護，其住院期間分別為96年12月31日至97年1 月21日
         ，及97年3 月2 日及3 月10日，依該醫院所示則原告
         需要人照護之期間為31日加上出院後各一個月，以每
         月30日計算為60日、合計共91日，原告主張此期間因
         傷勢需親人照顧，而照護之看護費原告主張每日2000
         元，被告主張1000元，因本件係親人照護，在醫院住
         院時有護士幫忙，每日以1000元為適當，在家照護需
         付出較大之心力，每日2000元尚屬正當，從而照護費
         用為31000 元+120000 元，合計151000元。
      3、勞動能力之損失部分：
       3.1、原告出院後所需休養期間為97年1 月21日起算至
          少為半年，有義大醫院函示在卷可證，則自原告96年
          12月31日下午車禍翌日起住院及休養期共7 個月又21
          日不能工作而受有薪資之損失。原告雖無固定之上班
          薪資，以打零工為工作收入，其薪資即應以國民最低
          工資每月17880 元為準，則此段期間之薪資損失為
          17880*7 ＝125160元加上12112 元（21日薪資損失
          17880*21/31 ＝12112 ），合計137272元。
       3.2、原告視力受損之減少勞動能力部分  原告兩眼左側
          上方受有四分之一之永久性視野缺損，業具原告提出
          殘障手冊在卷為證，該受損應會影響原告勞動能力，
          但勞動能力之減損比例為何，義大醫院無法研判，此
          亦有該醫院院函示在卷可稽。自原告休養完畢後再工
          作至65歲退休尚有3 年5 個月又10日，以每月最低薪
          資17880 元，原告視力受損四分之一，其每月工作薪
          資之影響依比例計算亦減少四分之一即工作收入為
          4470 元 ，則其所受損失為4470*41 ＝183270元加上
          4470*10/31＝1442元，合計184712元。
       3.3、原告勞動損失合計321984元（137272+184712 ＝
          321984元）
      4、慰撫金部分：
         按慰撫金之賠償須以人格權遭遇侵害，使精神上受有
         痛苦為必要，其核給之標準固與財產上損害之計算不
         同，然非不可斟酌雙方身份資力與加害程度，及其他
         各種情形核定相當之數額（最高法院51年台上字第223
         號判例意旨參照）。查原告因系爭車禍受有頭部外傷
         併顱內出血、頭部外傷致兩眼左側上方四分之一之視
         野缺損，及頭部外傷術後併顱骨缺損等傷害，其受有
         精神上相當之痛苦堪可認定，是被告就此非財產上之
         損害自應負侵權行為損害賠償責任。而原告為初中畢
         業，務農維生，經濟狀況為小康，被告國小畢業，擔
         任磨石工，財產總額原告有田地房屋存款及股票投資
         ，被告只有汽車及利息收入，此有稅務電子閘門財產
         所得調件明細表可稽（見本院卷第12頁以下），本院
         審酌原告所受精神痛苦，再核兩造身份、地位、經濟
         狀況等一切情狀，認原告請求精神慰撫金以400,000
         元為適當，逾此部分之請求不應准許。
      5、綜上所述，原告因系爭車禍受傷所受損害合計
         0000000元（153045+151000 +321984+400000=0000000
         元），惟原告就系爭車禍之發生與有過失，應自負30%
         之責任，因此被告所負損害賠償金額應依此比例減輕
         為718220元（計算式＝0000000 元x70%，元以下四捨
         五入）
九、末按「保險人依本法規定所為之保險給付，視為被保險人損
    害賠償金額之一部分；被保險人受賠償請求時，得扣除之。
    」，強制汽車責任保險法第32條定有明文。原告已領取汽車
    強制責任保險賠償之保險金87827 元，業經保險公司人員到
    庭證述明確，從而原告得請求被告賠償之金額，於扣除已領
    取之保險金額後，原告得向被告請求之賠償金額應為630,39
    3 元。
十、綜上所述，原告依侵權行為法律關係請求被告給付之上開金
    額及利息，於原告得請求被告給付630393元，及自起訴狀繕
    本送達翌日之98年6 月19日起至清償日止，按週年利率5%計
    算之利息部份，為有理由，應予准許；至於原告逾此部分之
    請求，為無理由，應予駁回。
十一、本判決主文第一項就原告勝訴部份，原告及被告願供擔保
      請求准予假執行及免為假執行，經核並無不合，爰分別酌
      定相當擔保金額准許之。原告其餘假執行之聲請，因訴之
      駁回而失所依附，不應准許，應併予駁回。
十二、本件為判決基礎之事實已明，兩造其餘攻擊、防禦方法於
      訴訟結果不生影響，爰不逐一論述，附此敘明。
十三、據上論結，本件原告之訴為一部有理由，一部無理由，依
      民事訴訟法第79條、第390 條第2 項、第392 條第2 項，
      判決如主文。
中    華    民    國   100    年    2     月    18    日
                  民事第四庭法  官  陳樹村
以上正本係照原本作成。
如對本判決上訴，須於判決送達後20日內向本院提出上訴狀。如
委任律師提起上訴者，應一併繳納上訴審裁判費。
中    華    民    國   100    年    2     月    21    日
                            書記官  葉姿敏